【裁判字號】    98,上訴,590
【裁判日期】    980901
【裁判案由】    違反槍砲彈藥刀械管制條例等
【裁判全文】
臺灣高等法院臺南分院刑事判決         98年度上訴字第590號
上  訴  人  臺灣臺南地方法院檢察署檢察官
被      告  甲○○
指定辯護人  本院公設辯護人丙○○
上列上訴人因被告違反槍砲彈藥刀械管制條例等案件，不服臺灣
臺南地方法院97年度訴字第1207號中華民國98年2月27日第一審
判決（起訴案號：臺灣臺南地方法院檢察署96年度偵字第13903
號），提起上訴，本院判決如下：
    主  文
原判決關於甲○○其餘被訴公訴不受理部分，撤銷。
甲○○使人受重傷，未遂，處有期徒刑貳年，仿BERETTA廠之改
造手槍壹支（槍枝管制編號0000000000，含彈匣壹個）沒收。
    事  實
一、緣甲○○（綽號「肉燥」）及石育仁（綽號「石頭」）於民
    國96年9月11日晚上9、10時許，在臺南縣歸仁鄉○○街○段
    與民生北街口之超商前，因與乙○○及其友人發生糾紛並遭
    毆打，心生不滿，甲○○先於96年9月12日晚上8時許，將仿
    BERETTA廠改造具有殺傷力之手槍1支（含彈匣1個，槍枝管
    制編號0000000000）及具殺傷力之非制式子彈3顆（按此部
    分甲○○所犯寄藏可發射具殺傷力之改造手槍罪部分，經原
    審判處有期徒刑2年6月、併科罰金新台幣6萬元，被告甲○○不服提起上訴，因其上訴不合法，已經本院於98年6月23
    日駁回上訴確定）自臺南縣歸仁鄉○○○路39號其租屋處，
    攜至臺南縣歸仁鄉○○村○○路○段325號石育仁養鴿處後面
    空地藏放。嗣石育仁於同日晚上10時10分許，駕駛車牌號碼
    Y9－4858號自用小客車搭載甲○○，並邀同洪緯駿（綽號「
    竹高」）駕駛車牌號碼JD－5000號自用小客車搭載楊明璋（
    綽號「黑龜」）及鍾培濰（綽號「生仔」），一同前往乙○○位於臺南縣關廟鄉○○村○○街46巷9號之住處後，甲○○與石育仁隨即下車（洪緯駿、楊明璋、鍾培濰等三人均未
    下車），要求乙○○隨同渠等至他處談判並告知昨日毆打伊
    等之友人姓名，乙○○原不予置理，但懾於對方人多勢眾，
    不得不從，而僅穿著內衣及內褲出門。甲○○及石育仁竟共
    同基於剝奪他人行動自由之犯意聯絡，強拉乙○○坐上石育
    仁所駕駛之車牌號碼Y9－4858號自用小客車左後方（甲○○
    坐右後方）駛往談判地點，途中甲○○及石育仁分別徒手毆
    打乙○○成傷（已撤回告訴）。嗣甲○○等人於96年9月12
    日晚上10、11時許，到達臺南縣歸仁鄉○○村○○路○段325
    號之談判地點，石育仁遂要求乙○○打電話要丁○○到場，
    以此方式限制乙○○之行動自由，約達1小時之久（此部分
    甲○○、石育仁共同妨害自由部分，經原審各判處有期徒刑
    5月，已確定）。
二、嗣蘇國進駕駛車牌號碼UM－4167號自用小客車搭載丁○○及
    戊○○，於同日晚上11時7分許，到上開談判地點後，雙方
    一言不合，蘇國進持西瓜刀砍向鍾培濰，鍾培濰持撞球桿毆
    打蘇國進，石育仁則持番刀砍蘇國進，斯時蘇國進亦搶下鍾
    培濰所持之撞球桿，毆擊石育仁，致鍾培濰受有下顎骨閉鎖
    性骨折、臉部、背部撕裂傷及右手腕挫傷等傷害，蘇國進受
    有雙側手臂及右小腿割傷等傷害。嗣石育仁再持番刀砍戊○○，致戊○○受有頭部外傷、頭皮撕裂傷、左腰撕裂傷、腦
    震盪、右手大拇指截斷傷（指間關節處）、右手第二指近端
    開放性骨折合併屈側軟組織大範圍缺損及神經血管缺損等傷
    害（以上石育仁、鍾培濰、蘇國進等人傷害部分，均經告訴
    人撤回告訴，由原審另為公訴不受理判決）。此時甲○○明
    知上開改造手槍、子彈為具有殺傷力之兇器，持以朝人之下
    肢射擊，會致被害人下肢機能達毀敗或嚴重減損之重傷情事
    ，詎甲○○竟基於使人受重傷之犯意，持前述手槍朝戊○○
    右足擊發子彈1發，致戊○○受有右足踝內踝骨折、右足槍
    傷距骨骨膜受傷之傷害而未達重傷之程度。後甲○○、石育
    仁等人於96年9月13日早上，在警察或偵查機關未發覺其犯
    罪前自行前往臺南縣警察局歸仁分局歸南派出所說明案情，
    並交付上開改造具有殺傷力之手槍1支（含彈匣1個）及子彈
    2顆等物扣案。
三、案經乙○○、戊○○訴由臺南縣警察局歸仁分局報告台灣台
    南地方法院檢察署檢察官偵查起訴。
    理  由
一、上開事實，迭據被告甲○○分別於警詢及原審偵審中坦白承
    認，但否認有殺人及使人受重傷之犯意。惟查，被害人戊○○確遭被告甲○○持改造具有殺傷力手槍朝戊○○右足擊發
    子彈1發，致戊○○受有右足踝內踝骨折、右足槍傷距骨骨
    膜受傷之傷害，業證人戊○○分別於警詢及偵查中指證在卷
    ，並於原審結證明確（參見原審卷(一)第192-195頁），並有
    財團法人奇美醫院出具戊○○受槍傷之診斷證明書3紙及有
    仿BERETTA廠84型半自動手槍之改造手槍1支（含彈匣1個）
    、送鑑定試射所遺之彈殼2顆，及彈殼1顆、彈頭1顆等扣案
    可佐。而送鑑手槍1支（槍枝管制編號0000000000），認係
    改造手槍，由仿BERETTA廠84型半自動手槍製造之槍枝，換
    裝土造金屬槍管及土造金屬滑套而成，擊發功能正常，可供
    擊發適用子彈使用，認具殺傷力，另送鑑子彈2顆，認均係
    非制式子彈，由金屬彈殼組合直徑9.0±0.5mm金屬彈頭而成
    ，均經試射，均可擊發，認均具殺傷力，有內政部警政署刑
    事警察局96年11月25日刑鑑字第0960145453號槍彈鑑定書1
    份在卷可稽（參見偵卷第67頁至70頁）。
二、按殺人未遂罪之成立，以有戕害他人生命之故意，著手於刺
    殺之實行而未發生死亡之結果為要件。故行為人是否具有殺
    人之故意，加害時所用器具，被害人受傷多寡以及受傷部位
    是否為致命之處，有時雖可藉為認定有無殺意之心證，但究
    不能據為絕對之標準，尚須就行為人主觀犯罪認識與客觀犯
    罪事實，參酌社會上一般經驗法則論理為斷（最高法院84年
    度台上字第403號、76年度台上字第5104號判決參照）。是
    被告有無殺人之犯意，不應單以被告持有之工具係槍枝即予
    認定，尚須就其開槍之客觀行為綜合判斷。經查：
    (一)訊據被告甲○○辯稱：「我有拿槍朝地面開槍，有一段距
      離，當時他在追我，我是要嚇阻他，事實我只有開一槍，
      沒有開好幾槍。」等語，又證人戊○○於原審結證稱：「
      96年9月11日在超商發生衝突前，不認識甲○○，之前也
      沒有任何糾紛。在超商時，兩人未見過面。96年9月12日
      晚間談判時，當時情勢很混亂，而且光線昏暗，我看到有
      人持槍朝我的方向，槍口朝上或朝下，我不記得了。該人
      距離我約四公尺。我是跑到加油站時，才有充裕的時間看
      身上是否受傷，當時才發現右腳踝中了一槍。」、「（被
      告詰問：我持槍時的姿勢如何？）你對準我下半身的位置
      。」等情（參見原審卷第192頁至195頁）。足見兩人既無
      宿怨，在當時一片混亂中，被告甲○○近距離持槍朝告訴
      人戊○○身體下半身開一槍，查被告若有殺人犯意，在近
      距離開槍，要殺害被害人戊○○之性命，只要對其要害如
      頭部或胸部予以槍擊，當會達成，然被告卻避開被害人戊○○致命之頭部或胸部，僅朝戊○○之身體下半身射擊致
      射中戊○○之右足踝內踝骨折、右足槍傷巨骨骨膜受傷，
      則其所辯並無殺人之故意，應可採信。
    (二)另按依刑法第10條第4項規定，稱「重傷者，謂下列傷害
      ：一、毀敗或嚴重減損一目或二目之視能。二、毀敗或嚴
      重減損一耳或二耳之聽能。三、毀敗或嚴重減損語能、味
      能或嗅能。四、毀敗或嚴重減損一肢以上之機能。五、毀
      敗或嚴重減損生殖之機能。六、其他於身體或健康，有重
      大不治或難治之傷害」。查被告甲○○明知扣案改造手槍
      為具有殺傷力之兇器，持以朝人之下肢射擊，會致被害人
      下肢機能達毀敗或嚴重減損之重傷，詎甲○○竟持前述改
      造具有殺傷力手槍朝戊○○右足擊發子彈1發，其有使人
      受重傷之犯意甚明，雖結果僅致戊○○受有右足踝內踝骨
      折、右足槍傷距骨骨膜受傷之傷害，尚未致毀敗或嚴重減
      損一肢以上之機能之重傷，但仍屬重傷未遂之程度。是公
      訴人僅以被告開槍使人受傷，認有殺人之犯意而起訴殺人
      未遂罪，尚非允洽，應係犯使人受重傷未遂罪。
三、核被告所為係犯刑法第278條第3項、第1項使人受重傷未遂
    罪，其未達重傷結果，應按未遂犯之規定減輕其刑。公訴人
    認被告係犯刑法第271條第2項、第1項之殺人未遂罪，自非
    允洽，惟基本社會事實同一，本院自得依法審究並變更起訴
    法條。又證人即臺南縣警察局歸仁分局歸南派出所己○○○○、谷毓祥巡佐於原審結證稱：本所接受報案時，先至案發
    地臺南縣歸仁鄉○○村○○路○段325號瞭解，隔日早上5、6
    時許，至成大醫院製作被害人蘇國進、丁○○第1次筆錄，
    兩人均陳稱當時場面混亂，不認識對方開槍及持刀行兇之人
    ，後警方調查出該處養鴿主為石育仁，乃透過石育仁之親戚
    請石育仁到案說明，嗣早上9時40、50分許，甲○○、石育
    仁、洪緯駿、楊明璋、鍾培濰等五人，主動攜帶作案之槍彈
    、番刀到派出所，並製作筆錄，另調出該五人之照片，於中
    午12時許，至成大醫院供被害人蘇國進、丁○○指認行兇者
    並製作第2次筆錄。而警方於製作被害人蘇國進、丁○○第1
    次筆錄時，心中尚無懷疑何人持槍開槍等情（參見原審卷(二)
    第53-57頁），復有上開等人之警詢筆錄在卷可憑。是被告
    係對於未發覺之罪自首而受裁判，爰依刑法第62條前段減輕
    其刑。以上有二次減輕其刑之適用，併依刑法第70條規定遞
    減之。又被告甲○○雖持扣案之仿BERETTA廠改造具殺傷力
    之手槍1支及子彈犯本案使人受重傷未遂罪，但被告持有該
    槍彈部分，已經原審另以被告犯有寄藏可發射具殺傷力之改
    造手槍、子彈罪，而判處有期徒刑2年6月、併科罰金新台幣
    6萬元，此部分被告李有詮曾提起上訴，因其上訴不合法，
    已由本院駁回其上訴確定，故在此部分就被告持有改造具有
    殺傷力之手槍、子彈部分，即不另論罪，併予敘明。
四、原審認被告與被害人並無宿怨，被告近距離持槍朝被害人戊○○身體下半身開一槍，認無殺人犯意，僅有普通傷害之犯
    意，且被告已與被害人達成和解並撤回告訴，而為公訴不受
    理判決。惟原審未詳予審酌被告明知扣案改造手槍為具殺傷
    力之兇器，持以朝人之下肢射擊，會致被害人下肢機能達毀
    敗或嚴重減損之重傷，詎甲○○竟持前述改造具殺傷力手槍
    朝戊○○右足擊發子彈1發，其有使人受重傷之犯意甚明，
    雖僅造成戊○○受有右足踝內踝骨折、右足槍傷距骨骨膜受
    傷之傷害，尚未致毀敗或嚴重減損一肢以上之機能之重傷，
    但仍屬重傷未遂之程度，竟置該罪不論而為公訴不受理判決
    ，自非允洽，檢察官上訴指摘原判決此部分不當，為有理由
    ，應由本院就原判決此部分予以撤銷改判。爰審酌被告有前
    案紀錄但未構成累犯、其犯罪之動機、目的、手段、所生危
    害不輕、犯罪後態度及有自首減輕其刑等一切情狀，量處有
    期徒刑2年。至扣案可發射子彈具有殺傷力之改造手槍1枝（
    含彈匣1個，槍枝管制編號：0000000000號）屬違禁物，應
    依刑法第38條第1項第1款規定宣告沒收。另扣案之送鑑定試
    射所遺之彈殼2顆，及彈殼1顆、彈頭1顆（警方至奇美醫院
    在戊○○身上取出該彈頭）等物，已非違禁物，亦非被告甲○○供犯罪所用或預備之物，爰不予宣告沒收。又被告經合
    法傳喚，無正當理由不到庭，爰不待其陳述逕行判決。
據上論斷，應依刑事訴訟法第369條第1項前段、第364條、第299
條第1項前段、第300條、第371條，刑法第278條第3項、第1項、
第25條第2項但書、第62條前段、第38條第1項第1款，判決如主
文。
本案經檢察官林炎昇到庭執行職務。
中    華    民    國    98    年    9     月    1     日
                  刑事第一庭    審判長法  官  黃崑宗
                                      法  官  夏金郎
                                      法  官  王明宏
以上正本證明與原本無異。
如不服本判決應於收受送達後10日內向本院提出上訴書狀，其未
敘述上訴理由者，並得於提起上訴後10日內向本院補提理由書（
均須按他造當事人之人數附繕本）「切勿逕送上級法院」。
                                      書記官  黃全忠
中    華    民    國    98    年    9     月    1     日
附錄本判決論罪科刑法條：
中華民國刑法第278條：
使人受重傷者，處5年以上12年以下有期徒刑。
犯前項之罪因而致人於死者，處無期徒刑或7年以上有期徒刑。
第1項之未遂犯罰之。


司法院資訊處製作；財團法人民間司法改革基金會備份。
